【裁判字號】    99,婚,243
【裁判日期】    991123
【裁判案由】    離婚
【裁判全文】
臺灣臺南地方法院民事判決               99年度婚字第243號
原      告  孫振鐸
被      告  孫柯春
訴訟代理人  熊家興律師
            李國楨律師
上列當事人間請求離婚事件，經本院於民國99年11月9日言詞辯
論終結，判決如下：
    主      文
准原告與被告離婚。
訴訟費用新臺幣參仟元由被告負擔。
    事實及理由
一、本件原告起訴主張：
  (一)原告孫振鐸（男，民國○○年○月○○日生，身分證統一編號：Ｚ
    000000000號）與被告孫柯春（女，33年4月2日生，身分證
    統一編號：Ｚ000000000號）於55年間結婚，婚後育有長女孫
    淑芳（56年12月21日生）、次女孫筱萍（58年5月17日生）
    、三女孫筱玲（60年7月13日生）、五女孫其鳳（65年7月29
    日生）、六女孫其珍（68年9月20日生），其中四女已死亡
    ，上開兩造女兒均已成年，目前婚姻關係存續中。
  (二)被告於78年8月間離家，居住在臺南縣善化鎮烏橋44之1號，
    至今20餘年未返家與原告共同生活，被告離家時將家中存款
    新臺幣（下同）100餘萬元、房地所有權狀及黃金20餘兩全
    部席捲一空。
  (三)被告於87、88年間以原告所住臺南縣善化鎮○○路317巷7號
    房屋向第一商業銀行貸款169萬元，嗣被告無力償還，第一
    銀行於90年間聲請強制執行，原告於90年11月間代被告清償
    170餘萬元後，第一商業銀行始撤回強制執行。
  (四)被告自78年起離家出走，離家時帶走家中存款100餘萬元及
    黃金20餘兩，87年又以原告所住房屋向銀行貸款，事後不向
    銀行還款導致房屋遭查封，由原告代償170餘萬元，故被告
    顯係惡意遺棄原告，且其上述行為均屬情節重大，使原告難
    以再繼續與其維持婚姻關係，原告目前已老邁，惟恐類似負
    債事情重演，原告將老命不保，為此爰依民法第1052條第1
    項第5款及同條第2項之規定，提起本件訴訟等情。並聲明：
    准原告與被告離婚。
二、被告則以：
  (一)兩造婚後，原告屢次因兩造口角毆打被告，被告隱忍多年，
    直至70幾年間（詳細日期已遺忘）曾對原告提出傷害告訴，
    然被告為顧及家庭圓滿，復有長輩出面調解，遂撤回對原告
    傷害告訴。惟原告並未因此收斂，不顧被告無娘家或兄弟姊
    妹可依靠，強勢將被告趕離，被告因畏懼再遭毆打，遂遷至
    原告擁有使用權之「臺南縣善化鎮烏橋44之1號」房屋（國
    家配發之房地）獨自居住迄今，期間原告對於被告之死活均
    未加聞問，更不曾負起一日之扶養責任。
  (二)被告離家後，逢年過節，子女回到原告「臺南縣善化鎮○○
    路317巷7號」住處團聚時，均會主動前往探視子女，希冀共
    享天倫之樂，惟原告若非視若無睹，即是作勢欲毆打被告，
    將被告趕回「臺南縣善化鎮烏橋44之1號」住處，被告並非
    無正當理由，不履行同居義務，兩造多年分居之客觀事實，
    應係可歸責於原告所致。證人即兩造次女孫筱萍作證時，稱
    ：只願意幫原告作證，不願意幫被告作證云云，則其是否能
    公正陳述事實，已有疑問。再者，其證言內容與證人即長女
    孫淑芳、三女孫筱玲之證詞差異甚大，完全將過錯歸責於被
    告，完全否認原告有出手或作勢毆打被告，其證詞顯有偏頗
    ，而不可採。
  (三)原告主張被告離家時，將家中存款100餘萬元、房地所有權
    狀及黃金20餘兩席捲一空云云，未提出任何證據證明。被告
    無不良習慣，未從事任何商業行為，若被告當年真有此舉，
    再加上向第一銀行之貸款，大可另行購置宅第，平淡度日，
    何須淪落至今蜷居於「臺南縣善化鎮烏橋44之1號」。證人
    孫筱玲、孫筱萍對於款項之數額、黃金之數量均不知悉，且
    未在場親眼見聞被告帶走存款、黃金、房地所有權狀等物，
    均為事後自行判斷或聽原告轉告始有此認知；至於證人孫筱
    萍證稱「被告有帶走一個便當盒的黃金，黃金有多重我不清
    楚，因為89年間我請被告幫我帶小孩一個月，我有看到被告
    帶走一個便當盒之黃金」云云，更屬虛妄。蓋被告於78年間
    即遭原告趕出臺南縣善化鎮○○路之家中，證人孫筱萍於12
    年後看到被告身上有一個便當盒之黃金，竟可得知被告12年
    前離家時有帶走黃金，實屬牽強。前開證人之證詞，實無法
    證明原告之主張屬實。
  (四)原告主張被告以原告所住「臺南縣善化鎮○○路317巷7號」
    房地，向第一銀行貸款169萬元，惡意欠錢不還，由原告代
    償云云，並非實情。蓋「臺南縣善化鎮○○路317巷7號」係
    由被告出資購買，登記於被告名下，嗣於87、88年間，因兩
    造女兒孫其鳳需錢孔急，要求被告以上開房屋為擔保，向銀
    行貸款支用，被告同意後，便以被告擔任借款人，孫其鳳擔
    任連帶保證人，陸續向銀行借貸169萬元，所得款項作為資
    助孫其鳳之用，被告亦按期清償貸款，僅事後無力清償，房
    地始遭銀行拍賣，業經證人孫其鳳證述甚詳，顯見被告並無
    惡意或有何揮霍金錢之情事。又證人孫其鳳雖否認獲得前開
    貸款，然其清楚證稱：「當時被告說因為我之前買房屋被告
    有幫我擔任保證人，所以這次被告要借錢，要求我幫他當保
    證人」、「（問：證人買房屋是幾歲？）二十幾歲。」等語
    ，而證人孫其鳳為65年出生，而被告係於87年向第一銀行辦
    理貸款，據以推算，孫其鳳擔任保證人時，其年紀僅22歲，
    則其購屋時間既猶在貸款時間之前，其購屋時之年齡自然小
    於22歲，絕非其所稱之20幾歲。是以，證人孫其鳳或係基於
    本身之特殊考量，而否認有使用貸款款項，然其上開證詞之
    可信性如何，實屬疑問。
  (五)從原告歷次之主張及陳述可知，其係因金錢問題始起意離婚
    ，並非兩造婚姻存有何種重大無法維持之事由，而主張被告
    無正當理由，不履行同居義務云云，更屬無據，已詳如前述
    。原告之所以提起本件離婚訴訟，係因眷村改建之故，原告
    欲再次將被告自「臺南縣善化鎮烏橋44之1號」住處趕出，
    以利其憑之配發新建國宅，而另作他用，絲毫未顧及被告無
    處可去，生活亦將無以為繼。原告用心之險惡與無情，實令
    人感嘆等語，資為抗辯。並聲明：原告之訴駁回。
三、兩造不爭執之事實：
  (一)兩造於55年間結婚，婚後育有長女孫淑芳（56年12月21日生
    ）、次女孫筱萍（58年5月17日生）、三女孫筱玲（60年7月
    13日生）、五女孫其鳳（65年7月29日生）、六女孫其珍（6
    8年9月20日生），其中四女已死亡，上開兩造女兒均已成年
    ，目前婚姻關係存續中。
  (二)兩造原共同居住在「臺南縣善化鎮○○路317巷7號」房屋，
    被告於78年8月間獨自搬遷至「臺南縣善化鎮烏橋44號之1」
    房屋居住，兩造即分居至今，已有21年。
四、得心證之理由：
    本件經依民事訴訟法第268條之1第2項規定，整理並協議簡
    化爭點及不爭執點後，兩造之爭點為：(一)被告有無惡意遺棄
    原告在繼續狀態中？(二)兩造有無重大事由而難以維持婚姻？
    茲將本院得心證之理由分述如下：
  (一)關於爭點第(一)點部分：
    1.按當事人主張有利於己之事實者，就其事實有舉證之責任
      ，民事訴訟法第277條前段定有明文。各當事人就其所主
      張有利於己之事實，均應負舉證之責，故一方已有適當之
      證明者，相對人欲否認其主張，即不得不更舉反證（參照
      最高法院19年上字第2345號判例）。
    2.原告主張被告於78年8月間離家，居住「臺南縣善化鎮烏
      橋44之1號」房屋，被告離家時將家中存款100餘萬元、房
      地所有權狀及黃金20餘兩全部席捲一空等情，惟為被告所
      否認，辯稱：兩造婚後，原告多次因雙方口角動手毆打被
      告，70幾年間被告曾對原告提出傷害告訴，嗣因長輩調解
      而撤回，被告係因不堪原告之虐待，始遷居至「臺南縣善
      化鎮烏橋44號之1」云云，按諸舉證責任分配原則，應由
      兩造各就所主張有利於己之事實負舉證之責。查原告舉證
      人即長女孫淑芳、三女孫筱玲為證；被告就其所抗辯事實
      則舉證人即次女孫筱萍為證，並聲請調閱原告刑案前科紀
      錄為憑。經查：
      (1)證人孫淑芳證稱：「…兩造從民國七十幾年就開始分居
        ，我不清楚兩造分居的原因，是被告搬離我們原來的住
        處，被告離家之後就沒有回來同住過，被告只有回來跟
        原告或子女要東西跟要錢，我跟其他小孩問被告為何離
        家，被告說她不想待在家裡…。」「（問：證人說被告
        不想待在家，證人是否知道原因？）我想被告如果在家
        可能原告或子女看被告的舉動，因為被告在沒有離家之
        前都會去參加一些有的沒有的（例如廟會），有時候出
        去一、兩天，有時候早上出去晚上才回來，被告不會跟
        我們講她去哪裡，我跟原告都沒有不准被告出去。被告
        去一些地方，我們可能不太喜歡她去。」等語（見本院
        99年8 月4日言詞辯論筆錄）；證人孫筱玲證稱：「（
        問：被告在78年8月離家出走的原因？）當時我不在家
        ，我不清楚原因。」「（問：被告在78年8月離家出走
        時，是否有帶走現金100餘萬元、黃金20餘兩以及拿走
        房地所有權狀？）在被告出走以前，原告所有的薪水、
        存款、黃金都是由被告管理。被告離家出走時確實將他
        所管理的原告的存款、黃金、房地所有權狀一併帶走。
        至於被告帶走的存款金額、黃金的數量我不能確定有多
        少。因為我當時年紀尚小。」「我小時候不知道，我二
        十幾歲的時候，孫其鳳告訴我們她的血型，但是都跟我
        們其他姊妹都不一樣，兩造血型都是Ｏ型，我們姊妹的
        血型也是Ｏ型，孫其鳳的血型是Ｂ型，孫其鳳自己也知
        道她不是原告的小孩，是被告跟別人所生。」「我知道
        原告的薪水都是被告在管理，而且原告現在住的房子是
        登記被告名下所有。」「因為財物由被告管理，被告離
        開之後財物就被帶走了，至於帶走多少數量我不清楚，
        我沒有親眼看到被告帶走財物，但是我知道被告離開之
        後有帶走財物這件事，因為從小財物、薪水都由被告管
        理。」等語（見本院99年9月23日言詞辯論筆錄）；再
        參酌證人孫筱萍證稱：「（問：被告在78年8月離家在
        外居住於烏橋44之1號，證人是否知道原因？）是被告
        自己搬走，不是原告強制驅離被告。因為當時原告正好
        退休，家裡的事情變成由原告接手管理，原告退休後，
        被告認為被告無法再掌握大小事情，而且被告覺得住在
        家裡面可能無法像以前這樣那麼自由，所以被告就自己
        搬走住在烏橋44之1號。」「（問：被告搬走時有無帶
        走家中的現金100萬、黃金二十兩、興華路317巷7號房
        地的所有權狀？）有這件事情，我知道被告有帶走蠻多
        現金，確實的金額我不清楚，被告帶走一個便當盒的黃
        金，黃金有多重我不清楚。被告確實帶走興華路317巷7
        號房地的所有權狀，因為89年間我剛好生小孩，我請被
        告幫我帶小孩一個月，我有看到被告帶走一個便當盒的
        黃金，至於房地的所有權狀是因為房屋被查封後我聽原
        告說，是被告帶走的。」「（問：原告還沒有退休前，
        兩造的錢是由何人管理？）是被告在管理，原告的錢全
        部都交給被告管理。我所知道有錢跟一個便當盒的黃金
        。原告退休時被告未搬走前，這些財物都還在，被告搬
        走時就把這些財物帶走。因為被告在搬走前時常跟原告
        抱怨沒有錢，但實際上是有錢的，只是被告不拿出來，
        又一直向原告要錢，抱怨沒有錢。」「（問：既然被告
        有錢可用，為何被告當時要自己搬出去居住？）因為被
        告認為原告退休在家裡，被告就不能再亂搞了，因為這
        涉及被告的私德，我不想講太清楚。」等語（見本院99
        年10月14日言詞辯論筆錄）。審酌上開證人均係兩造女
        兒，衡情並無故意為虛偽陳述之理，其證詞應可採信。
        綜合上述三位證人之證詞，堪信78年8月間被告是因不
        願意與原告同住而自行搬遷至「臺南縣善化鎮烏橋44號
        之1」房屋居住，並非原告強制驅離被告，且被告搬走
        時將兩造家中的大量現金、黃金及「臺南縣善化鎮○○
        路317巷7號」房地所有權狀一併帶走，被告辯稱：當時
        是原告強制驅離被告云云，應非事實，不足採信。
      (2)被告雖另辯稱：兩造婚後，原告多次因雙方口角動手毆
        打被告，70幾年間被告曾對原告提出傷害告訴，嗣因長
        輩調解而撤回，被告因不堪原告之虐待，始遷居至「臺
        南縣善化鎮烏橋44號之1」云云，查證人孫淑芳證稱：
        「…被告還沒有離家前，兩造有爭執過，被告會言詞攻
        擊原告，原告會作勢出手，被告也會推原告，我沒有看
        過兩造因此有受傷過。」等語（見本院99年8月4日言詞
        辯論筆錄）；證人孫筱玲證稱：「兩造吵架是雙方互打
        ，不是原告單方面打被告，兩造都有動手。」等語（見
        本院99年9月23日言詞辯論筆錄）；證人孫筱萍證稱：
        「（問：被告離家之前兩造是否經常吵架？）每次兩造
        吵架都是因為被告做出不對的事情兩造才會吵架。被告
        所作不對的事情涉及被告私德，我不想講出來。」等語
        （見本院99年10月14日言詞辯論筆錄），綜合上開三位
        證人之證詞，堪信在78年8月兩造分居以前，兩造曾因
        口角爭吵而動手互打，惟兩造未曾因此而受傷，顯非原
        告片面動手毆打被告之虐待行為，再者，經本院調閱原
        告刑案前科記錄，查無原告刑案前科資料，則被告辯稱
        ：兩造婚後，原告多次因雙方口角動手毆打被告，70幾
        年間被告曾對原告提出傷害告訴，嗣因長輩調解而撤回
        ，被告因不堪原告之虐待，始遷居至「臺南縣善化鎮烏
        橋44號之1」云云，應與事實不符，不足採信。
    3.原告另主張被告於87、88年間以原告所住「臺南縣善化鎮
      ○○路317巷7號」房地向第一商業銀行貸款169萬元，嗣
      被告無力償還，第一商業銀行於90年間聲請強制執行，原
      告於90年11月間代被告清償170餘萬元後，第一銀行始撤
      回強制執行等情，惟為被告所否認，辯稱：「臺南縣善化
      鎮○○路317巷7號」係由被告出資購買，登記於被告名下
      ，嗣於87、88年間，因兩造女兒孫其鳳需錢孔急，要求被
      告以上開房屋為擔保，向銀行貸款支用，被告同意後，便
      以被告擔任借款人，孫其鳳擔任連帶保證人，陸續向銀行
      借貸169萬元，所得款項作為資助孫其鳳之用，被告亦按
      期清償貸款，僅事後無力清償，房地始遭銀行拍賣云云。
      原告就上開主張舉證人孫淑芳為證；被告就其所抗辯事實
      則舉證人孫筱萍、孫其鳳為證。查證人孫淑芳證稱：「（
      問：原告善化鎮的房屋是誰購置的？）是兩造一起買的，
      登記在被告名下。」等語（見本院99年8月4日言詞辯論筆
      錄）；證人孫筱萍證稱：「（問：原告居住興華路房屋是
      何人出資購買？）是原告賺的錢購買的，因為被告沒有在
      上班只有原告有收入。」「當初原告為安定被告的心，所
      以才把房子登記被告的名字，實際上房子的錢是原告出資
      的，被告每次回家都這樣說，甚至把房子拿去借錢，導致
      房子被查封，兩造經常為這件事情爭吵。」等語（見本院
      99年10月14日言詞辯論筆錄）；證人孫其鳳證稱：「是被
      告去向第一銀行借錢，我是幫被告擔任保證人，是被告向
      第一銀行辦理抵押借款，被告借多少錢我不清楚。」「我
      不知道是何人用掉這筆錢，但是我沒有用到這筆錢，這筆
      錢不是我花掉的。」「當時確實是原告居住該抵押借款的
      房屋。」「（問：證人與被告向第一銀行辦理抵押借款這
      件事，原告是否知道？）原告不知道這件事。」「確實是
      原告拿錢出來清償以後，銀行才撤回執行的。」「是被告
      在分期清償的，後來被告無力清償銀行才來查封房屋土地
      執行。」「當時被告說因為我之前買房屋被告有幫我擔任
      保證人，所以這次被告要借錢，要求我幫她當保證人。」
      「當初我買房屋的抵押借款也是無力繳納，被查封拍賣，
      但是拍賣後仍不足清償，不足的部分是原告拿錢出來幫我
      清償，被告沒有幫我清償過我房屋的貸款。」等語（見同
      上筆錄），參諸上開證人之證詞，及本院依職權調閱90
      年度執字第20114號給付借款強制執行卷宗核閱結果，堪
      認兩造結婚後，原告負責工作賺取收入，被告則負責料理
      家務及照顧子女，兩造家中財物及金錢由被告管理，兩造
      在婚姻關係存續中購買「臺南縣善化鎮○○路317巷7號」
      房地，登記被告名下，則「臺南縣善化鎮○○路317巷7號
      」房地應屬兩造共有之夫妻財產。被告在搬遷至「臺南縣
      善化鎮烏橋44號之1」房屋居住後，未告知原告，亦未經
      原告同意，將「臺南縣善化鎮○○路317巷7號」房地在87
      年11月間向第一商業銀行抵押借款169萬元，並邀同五女
      孫其鳳擔任連帶保證人，又被告所借得款項並非供五女孫
      其鳳使用，惟審酌借款人為被告，孫其鳳擔任被告的連帶
      保證人，而借款之分期償還亦由被告負責清償，自可信所
      借得款項應係供被告自己使用，至89年6月間被告無力償
      還，「臺南縣善化鎮○○路317巷7號」房地遭第一商業銀
      行聲請本院查封拍賣，嗣由原告清償後，債權人始撤回執
      行，核與原告主張之事實相符，原告所言自足採信。至於
      被告前揭所辯，顯與事實不符，不足採信。
    4.按夫妻之一方以惡意遺棄他方在繼續狀態中者，他方得向
      法院請求離婚，民法第1052條第1項第5款定有明文。次按
      ，夫妻互負同居之義務，如無不能同居之正當理由，拒絕
      與他方同居，即係民法第1052條第5款，所謂以惡意遺棄
      他方（參照最高法院29年上字第254號判例）。又民法第
      1052條第1項第5款所謂以惡意遺棄他方，不僅須有違背同
      居義務之客觀事實，並須有拒絕同居之主觀情事，始為相
      當（參照最高法院85年度臺上字第572號判決）。
    5.原告主張被告在78年8月間搬遷至「臺南縣善化鎮烏橋44
      號之1」房屋，兩造分居21年，被告至今均未返家與原告
      共同生活，係屬以惡意遺棄原告在繼續狀態中等情，惟為
      被告所否認，辯稱：被告離家後，逢年過節，子女回到原
      告「臺南縣善化鎮○○路317巷7號」住處團聚時，均會主
      動前往探視子女，希冀共享天倫之樂，惟原告若非視若無
      睹，即是作勢欲毆打被告，將被告趕回「臺南縣善化鎮烏
      橋44之1號」住處，被告並非無正當理由，不履行同居義
      務云云。原告就上開主張舉證人即長女孫淑芳、三女孫筱
      玲為證；被告就其所抗辯事實則舉證人即次女孫筱萍為證
      。查證人孫淑芳證稱：「…原告現在老了，被告都沒有照
      顧原告，被告離家之後兩造有聯絡，是被告為了錢和原告
      聯絡，被告剛離家沒多久時，原告有想找被告回來一起住
      ，被告說不要…。」「因為被告回家都是為了要錢，原告
      不耐煩會叫被告出去。」「原告半年領退休金生活，被告
      老年年金及定期存款的利息，原告要負責支付水電費，原
      告每個月給被告兩千到三千元作為被告的生活費，這是被
      告離家之後的事情，兩造都有跟我說過，原告寄給被告的
      錢都有收據留下來，這種情形我知道已經好幾年。」等語
      （見本院99年8月4日言詞辯論筆錄）；證人孫攸玲證稱：
      「（問：78年8月以後是否逢年過節被告都會回家團聚？
      ）大部分都有回來團聚，但是被告只要回來，兩造就會口
      角爭吵，被告會向原告要錢，要的錢是被告想要買的東西
      ，原告會固定每個月給被告三千元的生活費，至於被告住
      的房子的水電、瓦斯費是原告另外幫被告支付。被告向原
      告要錢，原告有時候會同意，但是有時候要求太過份，原
      告會拒絕，原告如果拒絕兩造就會吵架，原告就會趕被告
      回去她住的地方，如果兩造沒有吵架的話，就是由我們帶
      她回去她住的地方。」「兩造有時候會叫我們買東西，送
      到對方那裡去。所買的東西都是吃的等日常用品。兩造平
      時沒有在交談，除非要錢，或是房子有些事情要處理才會
      交談，彼此都分開居住，沒事不會見面，從我讀國中以後
      兩造就沒有共同居住生活在一起。我覺得兩造沒有夫妻感
      情。」等語（見本院99年9月23日言詞辯論筆錄）；證人
      孫筱萍證稱：「（問：78年8月以後被告是否逢年過節都
      會回到原告的住處團聚？）被告很少回原告的住處，也不
      是逢年過節都會回去，被告一年回去五次到十次左右，被
      告如果回去原告家，就是要跟原告要錢，其實每個月原告
      都有會錢給被告，也買一些吃的用品給被告使用，我們小
      孩子有回家也會買東西過去給被告用，但是被告回原告家
      就會說她錢不夠用，都會向原告要錢。我曾經看過原告拿
      5 萬元給被告做牙齒，但被告去弄得很便宜的假牙，剩下
      的錢就自己使用但是卻騙原告說作假牙需要5萬元。」「
      （問：被告如果回原告家時，原告會不會每次跟被告吵架
      ？動手推被告或作勢要打被告？或趕被告出門？）沒有這
      些事情，通常是被告言詞讓原告激動，例如說房子是她買
      的，為何她要去住在外面這一些話，兩造才會吵架。但原
      告不會動手推被告，也不會作勢要打被告，只是要我們這
      些小孩載被告回去烏橋44之1號，原告不是趕被告。」「
      （問：兩造分居期間，被告曾否表示要搬回家與原告同住
      ？曾否在每次返家停留期間有居住或過夜都有帶行李回來
      ？）被告不曾表示要搬回家跟原告住，被告有回家都只是
      拿1個小的錢包而已，我沒有看過被告帶行李打算與原告
      同住。」等語（見本院99年10月14日言詞辯論筆錄）。綜
      合上開四位之證人之證詞，堪信被告在78年8月間自行搬
      遷至「臺南縣善化鎮烏橋44號之1」房屋居住後，原告曾
      要被告返家同住，惟遭被告拒絕，惟被告每年仍有五次至
      十次會回原告住處，目的是向原告要錢，並非欲返家與原
      告同住，又被告返回原告住處，若兩造發生口角爭吵時，
      原告會要被告回去「臺南縣善化鎮烏橋44號之1」住處，
      並非被告欲返家與原告同居，遭原告作勢毆打或趕回「臺
      南縣善化鎮烏橋44號之1」住處，此部分應以原告主張為
      可信，被告所辯，與上開證人之證詞不符，自不可採。
    6.查兩造結婚後，在78年8月兩造分居以前，兩造曾因口角
      爭吵而動手互打，惟兩造未曾因此而受傷，並非原告片面
      動手毆打被告之虐待行為。78年8月間被告因不願意與原
      告同住而自行搬遷至「臺南縣善化鎮烏橋44號之1」房屋
      居住，並非原告強制驅離被告，且被告搬走時將兩造家中
      的大量現金、黃金及「臺南縣善化鎮○○路317巷7號」房
      地所有權狀一併帶走，兩造即自78年8月起分居至今，已
      有21年之久，足信被告有違背同居義務之事實。再者被告
      在搬遷至「臺南縣善化鎮烏橋44號之1」房屋居住後，未
      告知原告，亦未經原告同意，將「臺南縣善化鎮○○路31
      7巷7號」房地在87年11月間向第一商業銀行抵押借款169
      萬元，並邀同五女孫其鳳擔任連帶保證人，所借得款項供
      被告自己使用，至89年6月間被告無力償還，「臺南縣善
      化鎮○○路317巷7號」房地遭第一商業銀行聲請本院查封
      拍賣，嗣由原告清償後，債權人始撤回執行。又被告在78
      年8月間自行搬遷至「臺南縣善化鎮烏橋44號之1」房屋居
      住後，原告曾要被告返家同住，惟遭被告拒絕，惟被告每
      年仍有五次至十次會回原告住處，目的是向原告要錢，並
      非欲返家與原告同住，又被告返回原告住處，若兩造發生
      口角爭吵時，原告會要被告回去「臺南縣善化鎮烏橋44號
      之1」住處，並非被告欲返家與原告同居，遭原告作勢毆
      打或趕回「臺南縣善化鎮烏橋44號之1」住處，顯見被告
      自行搬遷至「臺南縣善化鎮烏橋44號之1」房屋居住後，
      除返家向原告索取金錢外，無意再返原告住處所原告同居
      ，期間已長達21年之久，其主觀上顯有拒絕與原告同居之
      意，揆諸前開說明，被告自屬以惡意遺棄原告在繼續狀態
      中，則原告依民法第10 52條第1項第5款規定，請求判決
      與被告離婚，依法並無不合，應予准許。
  (二)關於爭點第(二)點部分：
    按原告本於民法第1052條所列各項中之數項離婚事由提起離
    婚之訴，係合併提起數宗形成之訴，可致同一之法律效果，
    此種起訴之形態，學者謂之為重疊的訴之合併。其訴訟標的
    雖有數項，而僅有單一之聲明，法院應就原告所主張之數項
    訴訟標的逐一審理，如認定其中一項訴訟標的為有理由，固
    可即為原告勝訴之判決，惟必須認定原告所主張之各項訴訟
    標的均無理由時，始得為其敗訴之判決（參照最高法院86年
    度臺上字第997號判決）。經查，本件原告主張依民法第105
    2條第1項第5款及同條第2項之離婚事由訴請離婚，僅有單一
    之聲明，但訴訟標的則有數項，為重疊的訴之合併，本院既
    認原告依民法第1052條第1項第5款之規定請求離婚為有理由
    ，有如上述，則就其餘事由即無再予審酌之必要，爰不予逐
    一論述，併予敘明。
五、本件訴訟費用應由敗訴被告負擔。經查，原告支出第一審訴
    訟費用（裁判費）3,000元，應由被告負擔，爰確定如主文
    第二項所示。
六、據上論結，本件原告之訴為有理由，依民事訴訟法第78條、
    第87條第1項，判決如主文。
中    華    民    國    99    年    11    月    23    日
                  家事法庭    法  官  鄭  彩  鳳
以上正本係照原本作成。
如對本判決上訴，須於判決送達後20日內向本院提出上訴狀。如
委任律師提起上訴者，應一併繳納上訴審裁判費。
中    華    民    國    99    年    11    月    23    日
                              書記官  陳  世  明

司法院資訊處製作；財團法人民間司法改革基金會備份。
